【裁判字號】    98,交抗,2797
【裁判日期】    981203
【裁判案由】    違反道路交通管理處罰條例
【裁判全文】
臺灣高等法院交通事件裁定            98年度交抗字第2797號
抗   告   人
即原處分機關  交通部公路總局臺北區監理所蘆洲監理站
受  處 分 人  甲○○
上列抗告人因受處分人違反道路交通管理處罰條例案件，不服臺
灣士林地方法院，中華民國98年11月2 日所為之裁定（98年度交
聲字第1320號），提起抗告，本院裁定如下：
    主  文
原處分及原裁定，均撤銷。
甲○○駕駛輕型機器腳踏車，經測定酒精濃度超過規定標準，應
吊扣輕型機器腳踏車駕駛執照拾貳個月及接受道路交通安全講習
。
    理  由
一、原處分意旨略以：本件異議人即受處分人甲○○於民國98年
    2月9日凌晨3時21分許，騎乘QQF-040號輕型機車，行經臺北
    縣三重市○○○路40號前，為警攔查並施以酒精測試器測試
    ，其酒精濃度竟高達每公升0.75毫克，員警遂以受處分人「
    酒後駕車經測試值為每公升0.75毫克」而掣單舉發。原處分
    機關於98年10月12日依道路交通管理處罰條例第35條第1 項
    第1 款之規定，裁處受處分人罰鍰新臺幣（下同）45,000元
    ，並吊扣普通小型車駕駛執照12個月及施以道路交通安全講
    習。
二、原裁定以：
（一）按「汽車駕駛人，駕駛汽車經測試檢定有左列情形之一者
      ，處15,000元以上60,000元以下罰鍰，並當場移置保管其
      車輛及吊扣其駕駛執照一年」，道路交通管理處罰條例第
      35條第1 項第1款定有明文；前項情形依同條例第24條第1
      項第2 款規定，並應接受道路交通安全講習。而上開規定
      所謂之「酒精濃度超過規定標準」，參酌道路交通安全規
      則第114條第2款規定，應係指「汽車駕駛人飲用酒類或其
      他類似物後其吐氣所含酒精濃度超過每公升0.25毫克或血
      液中酒精濃度超過0.05％以上者」而言。
（二）原處分機關認受處分人有前開酒醉駕車之違規事實，依道
      路交通管理處罰條例第35條第1項第1款規定，除裁處受處
      分人罰鍰及接受道路交通安全講習外，因受處分人無機車
      駕駛執照可以吊扣，即逕行吊扣其普通小型車駕駛執照，
      就吊扣駕駛執照部分，雖非無見，惟，現行道路交通管理
      處罰條例第68條規定：「汽車駕駛人，因違反本條例及道
      路交通安全規則之規定，受吊銷駕駛執照處分時，吊銷其
      持有各級車類之駕駛執照」，由其文義之反面解釋而言，
      汽車駕駛人受吊扣駕駛執照之處分時，即僅能吊扣其某特
      定級別車類之駕駛執照，而不能及於駕駛人之各級車類駕
      駛執照，此觀諸修正前道路交通管理處罰條例第68條原規
      定：「汽車駕駛人，因違反本條例及道路交通安全規則之
      規定，受吊扣或吊銷駕駛執照處分時，吊扣或吊銷其持有
      各級車類之駕駛執照」，相較現行規定僅多出「吊扣或」
      三字，其修正理由則謂：「原條文將違法或違規駕駛人所
      持有各級車輛之駕駛執照一併吊扣，失之過酷，影響人民
      工作及生活過鉅」（參立法院公報第94卷第70期第136 頁
      、第138 頁之院會紀錄），由修法原因而言，益臻明顯。
      至於應吊扣何種類之駕駛執照，則應視駕駛人違規當時所
      駕駛之車輛種類而定。
（三）經查：
  １、受處分人係於85年10月16日考領普通小型車駕駛執照迄今
      ，未曾考領有機車駕駛執照等情，有其汽車駕照基本資料
      、機車駕照基本資料各一份在卷可考。因我國採取逐級核
      給駕駛執照之制度，是以，受處分人雖僅領有一張普通小
      型車駕駛執照，仍得依道路交通安全規則第61條第1項第4
      款規定，持該類駕駛執照駕駛較低級之輕型機器腳踏車上
      路。故，受處分人既無輕型機車駕駛執照之實體物可供吊
      扣，自應視為無從執行前開吊扣裁罰，不得再另行吊扣受
      處分人持有之其他較高級車類駕駛執照，從而，原處分誤
      將受處分人領有之普通小型車駕駛執照予以吊扣，此部分
      裁決顯有違誤。
  ２、又原處分機關雖援引交通部97年1 月24日交路字第097001
      5997號函示意旨，指稱：由道路交通安全規則第61條規定
      可知，我國係採駕照換發制度，確立汽機車一人一照之原
      則，是故，受處分人既係以其普通小型車駕駛執照作為違
      規當時之駕駛憑證，自應吊扣是項駕照等語，惟此項見解
      與前述立法意旨有違，尚難採取。至於實務上鑑於汽車駕
      駛人取得高一級車類之駕駛資格者，得駕駛較低級車類之
      車輛，領有小型車駕駛執照者可駕駛輕型機器腳踏車之規
      定，而採取逐級核給一張汽車駕駛執照之作法，以致持有
      普通小型車駕駛執照者，因騎乘輕型機器腳踏車違規，而
      需吊扣其小型車駕駛執照時，技術上產生困難，甚或有免
      除持有較高級駕駛執照者駕駛較低級車輛違規時，所應受
      到吊扣駕駛執照之處罰之嫌，然行政機關本應時時因應法
      令變更，精進其行政執行之成效，以本件為例，雖受處分
      人僅領有普通小型車駕駛執照，惟若在其上加註：「不得
      持以騎乘輕型腳踏車」一類字樣，違反者比照無照駕駛予
      以處罰，亦可達成前述吊扣違規人輕型機器腳踏車駕駛執
      照之相同效果，是故，尚難倒果為因，以前開技術層面之
      問題，而置相關法令於不顧。
（四）本件受處分人確有酒後駕車之違規行為，經測得其酒精濃
      度超過規定標準之違規情事，原處分機關據此裁處受處分
      人罰鍰、吊扣其普通小型車駕駛執照及施以道路交通安全
      講習之處分，其中吊扣駕駛執照之裁罰部分，因受處分人
      係騎乘輕型機車上路違規，依現行法令，應僅能吊扣其機
      車駕駛執照，而不能逕行吊扣其普通小型車駕駛執照作為
      代替，至若受處分人無機車駕駛執照可供吊扣時，則應視
      為無從執行其吊扣處分等情，均如前述，原處分既有違誤
      ，屬無可維持，是故，原審法院將原處分關於吊扣受處分
      人普通小型車駕駛執照之部分撤銷，並諭知上開撤銷部分
      不罰。
三、本件抗告意旨略以：僅對原裁定關於吊扣駕駛執照部分提起
    抗告。依交通部函示，基於一人一照原則，取得高一級的駕
    駛執照，自應換發較高一級之駕駛執照，故酒後駕車自當吊
    扣其所憑以駕駛上路之駕駛執照。本件受處分人僅領有普通
    小型車駕照，心存僥倖於酒後騎乘輕型機車上路，自當吊扣
    其普通小客車駕照，否則其於事後再以無照為由，推諉規避
    公路主管機關所裁罰之吊扣行政罰，爰請求維持原處分，吊
    扣受處分人汽車駕駛執照12個月等語。
四、按汽機車駕駛人駕駛汽機車，經測試檢定有酒精濃度超過規
    定標準之情形者，處15,000元以上60,000元以下罰鍰，並當
    場移置保管該汽機車及吊扣其駕駛執照一年，及接受道路交
    通安全講習，道路交通管理處罰條例第35條第1項第1款、第
    24條第1項第2款、第3條第8款分別定有明文。易言之，就汽
    機車駕駛人酒精濃度超過規定標準之同一事實，採取科處罰
    鍰、移置保管汽機車、吊扣駕駛執照一年及接受道路交通安
    全講習四種行政罰併罰之立法，參諸立法理由所示，係用以
    遏阻系爭違反行政義務之行為，以求維護交通秩序、確保交
    通安全。又一行為同時違犯刑法及行政法上作為或不作為義
    務之規定，處分機關及普通法院，固得各就系爭行為是否違
    反行政法上及刑法上作為或不作為義務，逕自調查、認定事
    實。然於二者就同一行為均認應施以行政罰及刑罰時，基於
    一事不二罰原則，應依刑事法律處罰之。此觀諸行政罰法第
    26條第1項前段規定：「行為同時觸犯刑事法律及違反行政
    法上義務規定者，依刑事法律處罰之」自明。
五、本院之判斷：
（一）本件受處分人之酒後駕車係一個交通違規行為，有關其該
      違規行為處罰效果之罰鍰、吊扣駕駛執照與施以道路交通
      安全講習等，係依據同一法律規定（即道路交通管理處罰
      條例第35條第1項第1款、第24條第1項第2款）所為之處罰
      ，其處罰方式雖有四種，但實際上為單一處分，無法割裂
      ，與該項交通違規行為是否存在亦均無從分離，法院於審
      理時，應先確定受處分人是否確有交通違規行為事實，再
      決定原處分機關所適用之法律有無錯誤。從而，受處分人
      於聲明異議狀雖僅記載就吊扣駕駛執照部分聲明異議，其
      餘處罰部分並未提及，惟該罰鍰及施以道路交通安全講習
      部分，與其交通違規行為是否存在既無從分離，法院自應
      全部予以審理（參見本院暨所屬法院98年法律座談會刑事
      類提案第23號）。
（二）受處分人對其於98年2月9日凌晨3時21分許，酒後騎乘QQF
      -040號輕型機車，行經臺北縣三重市○○○路40號前，為
      警攔查並施以酒精測試器測試，測得其呼氣酒精濃度值每
      公升0.75毫克乙事並不爭執，並有臺北縣政府警察局舉發
      違反道路交通管理事件通知單一紙在卷可稽（見原審卷第
      3 頁），是本件受處分人酒後駕車之違規事實，堪以認定
      。
（三）關於裁處罰鍰部分：
      本件受處分人之一個酒後駕車的行為，因同時觸犯刑法第
      185條之3公共危險罪，經臺北縣政府警察局三重分局移送
      臺灣板橋地方法院檢察署檢察官偵辦，由臺灣板橋地方法
      院檢察署檢察官於98年2月17日，以98年度速偵字第879號
      聲請簡易判決處刑，並經臺灣板橋地方法院於98年3月6日
      ，以98年度交簡字第953號判處罰金60,000元，於98年4月
      27日確定，受處分人並已分期繳納罰金，於98年7月7日執
      行完畢，有上開聲請簡易判決處刑書、判決書及本院被告
      前案紀錄表在卷可稽。依行政罰法第26條第1 項前段規定
      所示之「一事不二罰原則」，即不應行就同一行為再予以
      科處行政罰鍰。從而，原處分機關裁處受處分人罰鍰45,0
      00元部分，有違一事不二罰之原則，自難謂適法。
（四）關於吊扣駕駛執照12個月部分：
  １、道路交通管理處罰條例第68條業於94年12月14日修正，並
      自95年3月1日施行，修正前該條規定：「汽車駕駛人，因
      違反本條例及道路交通安全規則之規定，受吊扣或吊銷駕
      駛執照處分時，吊扣或吊銷其持有各級車類之駕駛執照」
      ，修正後規定：「汽車駕駛人，因違反本條例及道路交通
      安全規則之規定，受吊銷駕駛執照處分時，吊銷其持有各
      級車類之駕駛執照」，將原規定之吊扣行為人所持有之各
      級車類駕駛執照等規定刪除，考其修正理由，乃舊法將違
      規駕駛人所持有各級車類之駕駛執照一併吊扣，失之過酷
      ，影響人民工作及生活甚鉅，故修正後乃規定吊扣駕駛執
      照處分時，不再吊扣其持有各級車類之駕駛執照，僅得吊
      扣違規或違法當時所駕駛車種之駕駛執照（參見本院暨所
      屬法院97年法律座談會刑事類提案第40號及98年法律座談
      會刑事類提案第23號）。
  ２、本件受處分人係於85年10月16日，取得普通小客車駕駛執
      照，由於公路機關因汽車駕駛人取得高一級車類之駕駛資
      格者，應換發駕駛執照，並准其駕駛較低級車類之車輛，
      基於「一人一照原則」，及道路交通安全規則第61條第 1
      項第4 款規定：「已領有小型車駕駛執照者，得駕駛輕型
      機器腳踏車」，受處分人係因領有普通小客車駕駛執照，
      其他較低級等車類即不再核發駕駛執照，直接允許其得駕
      駛其他級等車類。而受處分人係於上開時、地飲酒後駕駛
      騎乘輕型機車，經警攔檢酒測，測得呼氣酒精濃度超過規
      定標準值，依道路交通管理處罰條例第35條第1項第1款、
      第24條第1項第2款規定，處15,000元以上60,000元以下罰
      鍰，並當場移置保管該汽車及吊扣其駕駛執照一年，及接
      受道路交通安全講習，因修正後之道路交通管理處罰條例
      第68條之規定，既將「吊扣」部分刪除，依前開說明，駕
      駛人受吊扣駕駛執照處分時，應不再吊扣其持有各級車類
      之駕駛執照，故原處分機關於作成吊扣駕駛執照處分時，
      應就行為人所應吊扣之駕駛執照種類予以限定，即僅得吊
      扣受處分人違規當時所駕駛車輛之駕駛執照，始符依法行
      政原則。從而，受處分人於本件交通違規時，領有普通小
      型車駕駛執照，因而具有騎乘輕型機車之資格，其駕騎輕
      型機車違規，依法所受之處分應為限制其騎乘輕型機車之
      權利，而非限制受處分人駕駛普通小客車之權利。原處分
      機關僅因受處分人於違規時未領有輕型機車駕駛執照可供
      吊扣，吊扣受處分人現時所持有之普通小客車駕駛執照，
      雖可達成限制受處分人繼續騎乘輕型機車行駛之目的，惟
      亦同時造成限制受處分人繼續駕駛普通小客車等車類行駛
      之結果，所造成之損害已與欲達成目的之利益顯失均衡，
      且與前揭道路交通管理處罰條例第68條之修正意旨不符。
      至於道路交通安全規則對於汽車駕駛執照之管理，採取一
      照原則，固導致越級駕駛人，經換發較高級等之駕駛執照
      ，其他較低級等之車類即不再核發駕駛執照，無較低級等
      車類之駕駛執照，受有無須吊扣駕駛執照之利益，然此關
      於駕駛執照管理所衍生之執行困難，尚不得擴張解釋，於
      駕駛人無較低級等之駕駛執照可供吊扣時，即率爾代以吊
      扣其所領有之較高級等之駕駛執照。
（五）再者，按法官依據法律獨立審判，憲法第80條定有明文。
      各機關依其職掌就有關法規為釋示之行政命令，法官於審
      判案件時，固可予以引用，但仍應依據法律，表示確信之
      法律見解，並不受其拘束；司法行政機關所發司法行政上
      之命令，如涉及審判上之法律見解，僅供法官參考，法官
      於審判案件時，亦不受其拘束（司法院釋字第216 號解釋
      亦同此意旨）。原處分機關為本件裁處時，固參酌交通部
      97年1 月24日交路字第0970015997號號函釋作為依據；姑
      不論原處分機關引用函釋資為本案認定之結論妥當否？惟
      依上開釋字第216 號解釋意旨，前開函釋，僅得供本院參
      考，本院不受其拘束，併此敘明。
六、原審認原處分機關，裁處吊扣受處分人現時持有之普通小客
    車駕駛執照12個月，逾越現行道路交通管理處罰條例第68條
    之規範意涵及範圍，裁定撤銷原處分吊扣12個月之行政裁罰
    ，固非無見。惟查，(一)原處分對於受處分人酒後駕車部分之
    處罰，係基於單一違規行為，依據道路交通管理處罰條例第
    35條第1項第1款、第24條第1項第2款所為之處罰，其處罰方
    式雖有四種，然實際則為單一處分，無法割裂，故原處分關
    於此部分之裁決均在聲明異議範圍內，從而受處分人同一酒
    後駕車之行為，因同時觸犯刑法第185條之3公共危險罪，亦
    經原審判處罰金60,000元確定，原審未依「一事不二罰原則
    」，適用行政罰法第26條第1項前段，裁定撤銷原處分有關
    科處受處分人行政罰鍰部分，而以未在受處分人聲明異議範
    圍，未予裁駁，即有未洽；(二)原裁定既認受處分人確有騎乘
    輕型機車「酒精濃度超過規定標準」之違規情形，則就吊扣
    其普通小型車駕駛執照12個月部分，僅係如何為適當處分及
    執行之問題（或可考慮於普通小型車駕駛執照上註記吊扣輕
    型機車駕駛執照，而為車類級別之駕駛資格之限制），尚不
    能因受處分人僅持有普通小型車駕駛執照，即認此部分免罰
    。原審裁定就此部分逕為撤銷免罰，尚與道路交通管理處罰
    條例第35條第1項第1款規定不合，不無違誤。本件原處分機
    關提出抗告，主張依道路交通管理處罰條例第35條第1項規
    定將其違規當時所持駕照資格，予以吊扣駕照12個月，指摘
    原裁定不當，雖無理由，惟原裁定既有前揭可議之處，即屬
    無可維持，自應由本院將原裁定及原處分，均予以撤銷，就
    受處分人騎乘輕型機車，經測定酒精濃度超過規定標準，諭
    知應吊扣輕型機車駕駛執照12個月，及接受道路交通安全講
    習，至於罰鍰部分，則因已於刑事部分執行完畢，基於單一
    違規行為、一次整體評價之訴訟法則，本件不為不罰之諭知
    。
七、綜上所述，原處分機關吊扣受處分人普通小型車駕駛執照之
    處分難認適法允當，原裁定因而撤銷原處分，固無不合；然
    原裁定本身亦有無可維持之瑕疵可指，均應由本院將原處分
    及原裁定均撤銷，並自為裁定如主文第二項所示，以臻適法
    。
據上論斷，應依道路交通管理處罰條例第89條、第35條第1項第1
款、第24條第1項第2款，道路交通案件處理辦法第26條、第20條
，裁定如主文。
中    華    民    國    98    年    12    月    3     日
                  刑事第十三庭  審判長法  官  曾德水
                                      法  官  崔玲琦
                                      法  官  遲中慧
以上正本證明與原本無異。
不得再抗告。
                                      書記官  陳韋杉
中    華    民    國    98    年    12    月    4     日


司法院資訊處製作；財團法人民間司法改革基金會備份。
